【裁判字號】    92,上訴,2725
【裁判日期】    921119
【裁判案由】    偽造文書等
【裁判全文】
臺灣高等法院刑事判決                          九十二年度上訴字第二七二五號
    上  訴  人
    即  被  告  乙○○
    選任辯護人  許巍騰  律師
                李怡卿  律師
右上訴人因偽造文書等案件，不服臺灣板橋地方法院九十二年度訴字第三０六號，中
華民國九十二年七月十六日第一審判決（起訴案號：臺灣板橋地方法院檢察署九十一
年度偵字第九四八０號），提起上訴，本院判決如左：
    主  文
原判決撤銷。
乙○○連續意圖為自己不法之所有，而侵占對於業務上所持有之物，處有期徒刑捌月
。
偽造「七和實業股份有限公司放車專用章」之印章壹枚、七和公司預約單號第九０七
００一號、第九０七００六號車輛放行單中「七和實業股份有限公司放車專用章」印
文貳枚、署押「顏」貳枚，均沒收。
    事  實
一、乙○○原任職於七和實業股份有限公司（下稱七和公司），於民國（下同）八十
    九年三月十六日至九十年九月七日期間，在該公司擔任車輛銷售業務員，並負責
    代為收取車款，為從事業務之人，竟意圖為自己不法之所有，並基於概括之犯意
    ，先後於：
(一)於九十年六月二十六日，因承辦客戶李德融之汽車買賣案件，於九十年七月十四
    日，將李德融所交付，應繳交七和公司，屬其業務上所持有之車款新台幣（以下
    同）五十一萬六千五百元予以侵吞入己。
(二)乙○○於同年七月間，因客戶王柏翔向七和公司購買車輛，為該客戶同時向三和
    三商股份有限公司（下稱三和公司）及中國信託商業銀行（下稱中國信託）辦理
    汽車貸款，嗣三和公司及中國信託）分別核准貸款五十五萬元及五十一萬六千五
    百元（三和公司於同年七月十七日匯入七和公司，中國信託於七月十四日匯入七
    和公司），乙○○即將王柏翔向中國信託部分重覆貸得之款項侵吞入己，用以彌
    補其所侵占之李德融款項。
(三)乙○○於客戶陳孟均、吳育文向七和公司購買小客車後，因各該客戶尚未繳納尾
    款，乙○○為使該客戶可順利取得車輛，乃基於行使偽造私文書之概括犯意，於
    不詳時地，利用不知情之刻印店偽刻「七和實業股份有限公司放車專用章」之印
    章，先後於九十年八月十一日及同年八月十二日，在七和公司車輛放行單，盜用
    「七和實業股份有限公司放車專用章」之印文及偽造七和公司車輛放行承辦人顏
    秀芳之署押「顏」於其上，而偽造七和公司車輛放行單二紙，旋於九十年八月十
    八日先後持向七和公司交車中心之承辦人員黃秀琴行使，順利將陳孟鈞、吳育文
    所訂購之車輛領出並交予陳孟鈞、吳育文，致生損害於七和公司及顏秀芳。乙○
    ○於陳孟均、吳育文取得小客車後，即於九十年八月十八日，在台北縣新店市○
    ○路○段一二九號（起訴書誤植為台北市○○○路）向陳孟鈞收取車款，將其中
    應繳回七和公司之新台幣（下同）四萬七千二百五十五元之車款，予以侵占入己
    ，另於九十年八月二十八日，在台北市○○○路四號四樓吳育文之夫工作處所，
    將吳育文所交付，應繳回七和公司之二十六萬五千六百四十八元之車款，予以侵
    占入己。
(四)乙○○於九十年八月二十四日，持七和公司九○六四○五號之訂購合約書，代理
    七和公司與朱曉菁訂定合約，由朱曉菁向乙○○訂購車型Ａ３３之自用小客車一
    部，朱曉菁訂約後，分別於訂約日及同年九月五日，交付合計三十四萬五千元之
    車款予乙○○，詎乙○○收取車款後，即避不見面，且將前開應繳回七和公司之
    車款侵占入己，嗣因朱曉菁遲未取得小客車，前往七和公司詢問，始悉上情。七
    和公司並於九十年九月七日將乙○○免職。
二、案經七和實業股份有限公司訴由臺灣板橋地方法院檢察署檢察官偵查起訴。
    理  由
一、右揭犯罪事實，迭據被告於偵查中、原審及本院審理時坦承不諱（見九十二年三
    月二十八日訊問筆錄），核與告訴人七和公司代理人甲○○指訴之情節相符，並
    經證人顏秀芳、王柏翔證述無異，復有七和公司九○七○○一號、九○七○○六
    號、九○五三六七號、九○五四一四號、九○六四○五號之訂購合約書五件、七
    和公司車輛放行單二件、告訴代理人甲○○於九十一年十一月二十九日提出之「
    七和實業股份有限公司放車專用章」之印文、七和公司九十和功人字第二七○號
    人事命令、被告於九十年八月二十九日書立之切結書、詢問筆錄、王柏翔之承諾
    書、告訴人簽發之支票影本各一份附卷可證。
二、前開七和公司雖於九十年九月七日發佈人事命令，註明被告免職日為九十年八月
    二十三日云云。然查：告訴人公司係於九十年八月二十九日派員針對前開業務侵
    占之事，對被告製作詢問筆錄，有筆錄為憑，且被告亦係於九十年八月二十九日
    出具切結書，內謂其於九十年八月二十四日與朱曉菁訂定約之編號九０六四０五
    號合約書失效，對外不作任何法律上行為等內容等語，有九十年八月二十九日切
    結書存卷可參，且被告供稱：「大約九十年八月初朱曉菁就接洽要買車，八月二
    十四日他交付頭款，大約那時我被公司革職，我跟朱曉菁訂約的時候我還是公司
    的業務員，還沒有收到人事命令等語」，再者，被告於九十年八月二十四日係持
    告訴人所有之合約書與朱曉菁訂定合約，而朱曉菁因遲未取得小客車，向臺灣台
    北地方法院提出民事訴訟後，亦係由告訴人七和公司於九十年十一月一日與朱曉
    菁達成和解等情，有告訴人與朱曉菁之訂購合約書、朱曉菁與告訴人於九十年十
    一月一日訂立之協議書影本在卷可稽，足見告訴人於前開人事命令中雖註明被告
    免職日九十年八月二十三日，但實際上係於九十年八月二十九日始確認被告有業
    務侵占情事，是該人事命令註明被告免職日為九十年八月二十三日，應係當時告
    訴人為免除自己交車予朱曉菁之責任所加註無疑，自難認定被告當時已非告訴人
    之業務員，本件實際上自應以七和公司發佈人事命令之日即九十年九月七日為被
    告之免職日期，亦即被告於九十年九月七日之前，即九十年八月二十四代告訴人
    公司與朱曉菁訂定約之編號九０六四０五號合約書及於同年九月五日代收款項，
    暨於九十年八月二十八日代告訴人向客戶吳育文收取車款（仍屬契約訂立後之後
    續業務，見吳育文之訂購合約書背面付款明細），難認非在其業務範圍之內，否
    則告訴人公司自無與朱曉菁成立和解，並訂立前開協議書之理，該部分仍屬業務
    侵占，附此敘明。
三、綜上所述，本件事證明確，被告業務侵占犯行堪以認定。
四、核被告所為，係犯刑法第三百三十六條第二項之業務侵占罪、同法第二百十六條
    行使同法第二百十條之偽造私文書罪。被告利用不知情之刻印店偽刻「七和實業
    股份有限公司放車專用章」之印章，為間接正犯。被告偽造印章及偽造署押，為
    偽造私文書之階段行為，偽造私文書後，復持以行使，偽造之低度行為為行使之
    高度行為所吸收，均不另論罪。被告先後多次業務侵占及先後多次行使偽造私文
    書犯行，時間均各緊接，手段互亦相若，犯罪構成要件俱屬相同，顯係基於概括
    之犯意反覆為之，均應依刑法第五十六條連續犯之規定論以一罪，並加重其刑。
    所犯連續業務侵占罪及連續行使偽造私文書罪間，互有方法結果之牽連關係，為
    牽連犯，應從一重之連續業務侵占罪處斷。
五、原審因予論罪科刑，固非無見。惟查：（一）被告利用不知情之刻印店偽刻「七
    和實業股份有限公司放車專用章」之印章，係屬間接正犯，原判決漏未論述，已
    有未合。（二）原判決關於行使偽造文書部分，事實欄認定被告係行使偽造私文
    書，理由欄卻謂被告係犯刑法第二百十六條行使同法第二百十條之變造私文書罪
    事實與理由矛盾，尚有違誤。（三）原判決據上論斷欄漏引「罰金罰鍰提高標準
    第一條前段」，亦有不當。被告上訴意旨，指摘原判決量刑過輕，雖無足取，但
    查原判決既有上開可議，要屬無可維持，應予撤銷改判。爰審酌被告之品行，犯
    罪之動機、目的、手段、被害人所生之損害及犯罪後態度良好，但迄仍未清償犯
    罪所得等一切情狀，量處有期徒刑八月。偽造之「七和實業股份有限公司放車專
    用章」印章，被告雖供稱業已丟棄於新店市附近之垃圾筒，惟不能證明確已滅失
    ，另七和公司預約單號第九０七００一號、第九０七００六號車輛放行單中「七
    和實業股份有限公司放車專用章」印文二枚、署押「顏」二枚，均應依刑法第二
    百十九條之規定宣告沒收。
六、被告經合法傳喚無正當理由不到庭，爰不待其陳述逕行判決。
據上論斷，應依刑事訴訟法第三百六十九條第一項前段、第三百六十四條、第二百九
十九條第一項前段、第三百七十一條，刑法第五十六條、第二百十六條、第二百十條
、第三百三十六條第二項、第五十五條後段、第二百十九條，罰金罰鍰提高標準第一
條前段，判決如主文。
本案經檢察官曾忠己到庭執行職務。
中      華      民      國    九十二    年     十一     月     十九     日
                              台灣高等法院刑事第六庭
                                  審判長法  官  陳  春  秋
                                        法  官  王  麗  莉
                                        法  官  高  明  哲
右正本證明與原本無異。
如不服本判決，應於收受送達後十日內向本院提出上訴書狀，其未敘述上訴之理由者
並得於提起上訴後十日內向本院補提理由書（均須按他造當事人之人數附繕本）。
                                        書記官  李  垂  福
中      華      民      國    九十二    年     十一     月     二十     日
附錄：本案論罪科刑法條全文
刑法第三百三十六條第二項
 (公務公益侵占罪、業務侵占罪)
對於公務上或因公益所持有之物，犯前條第一項之罪者，處一年以上七年以下有期徒
刑，得併科五千元以下罰金。
對於業務上所持有之物，犯前條第一項之罪者，處六月以上五年以下有期徒刑，得併
科三千元以下罰金。
前二項之未遂犯罰之。
刑法第二百十六條
 (行使偽造變造或登載不實之文書罪)
行使第二百十條至第二百十五條之文書者，依偽造、變造文書或登載不實事項或使登
載不實事項之規定處斷。
刑法第二百十條
 (偽造變造私文書罪)
偽造、變造私文書，足以生損害於公眾或他人者，處五年以下有期徒刑。


司法院資訊處製作；財團法人民間司法改革基金會備份。
